ACORDAO-COMPLETO-2580251

ACÓRDÃO 2568/2023 ATA 8/2023 - PRIMEIRA CÂMARA

VISTOS, relatados e discutidos estes autos de tomada de contas especial instaurada pela Financiadora de Estudos e Projetos (Finep) em decorrência de omissão no dever de prestar contas e de inexecução de convênio firmado para a construção de infraestrutura e a aquisição de equipamentos laboratoriais,
ACORDAM os Ministros do Tribunal de Contas da União, reunidos em sessão da 1ª Câmara, ante as razões expostas pelo Relator, e com fundamento nos arts. 1º, inciso I, 12, §3º, 16, inciso III, alíneas "b" e "c", 19, 20, 21, 23, inciso III, 26, alínea "a", 28, inciso II, e 57 da Lei 8.443/1992 c/c os arts. 169, inciso III, 211, caput e §1º, 214, inciso III, alínea "a", e 215 a 219 do Regimento Interno, em:
9.1. considerar revéis a Fundação de Apoio à Pesquisa, Extensão e Ensino em Ciências Agrárias, Carlos Albino Figueiredo de Magalhães e Idelnir do Carmo Vaz Vasques Silva, para todos os efeitos, dando-se prosseguimento ao processo;
9.2. rejeitar as alegações de defesa apresentadas por Wilson José de Mello e Silva Maia, Jandira Bessa Munhoz e Benedito Gomes dos Santos Filho;
9.3. considerar iliquidáveis as contas de Benedito Gomes dos Santos Filho, Idelnir do Carmo Vaz Vasques Silva, Jandira Bessa Munhoz e Wilson José de Mello e Silva Maia e ordenar seu trancamento e consequente arquivamento do processo;
9.4. julgar irregulares as contas da Fundação de Apoio à Pesquisa, Extensão e Ensino em Ciências Agrárias e de Carlos Albino Figueiredo de Magalhães, condenando-os, solidariamente, ao pagamento da importância de R$ 472.831,70 (quatrocentos e setenta e dois mil, oitocentos e trinta e um reais e setenta centavos) , atualizada monetariamente e acrescida dos juros de mora, calculados a partir de 5/5/2014 até a data da efetiva quitação do débito, fixando-lhes o prazo de 15 (quinze) dias, contado do recebimento da notificação, para que comprovem, perante o Tribunal, o recolhimento da referida quantia aos cofres do Fundo Nacional de Desenvolvimento Científico e Tecnológico;
9.5. aplicar à Fundação de Apoio à Pesquisa, Extensão e Ensino em Ciências Agrárias e a Carlos Albino Figueiredo de Magalhães multa individual no valor de R$ 40.000,00 (quarenta mil reais) , fixando-lhes o prazo de 15 (quinze) dias, a contar da notificação, para que comprovem, perante o Tribunal, o recolhimento da dívida aos cofres do Tesouro Nacional, atualizada monetariamente desde a data deste acórdão até a data do efetivo recolhimento, se paga após o vencimento, na forma da legislação em vigor;
9.6. autorizar, desde logo, a cobrança judicial das dívidas, caso não atendidas as notificações;
9.7. autorizar, desde logo, se requerido, o parcelamento das dívidas em até 36 prestações, incidindo, sobre cada uma delas, corrigida monetariamente, os correspondentes acréscimos legais, fixando o prazo de 15 (quinze) dias, a contar do recebimento da notificação, para comprovar, perante o Tribunal, o recolhimento da primeira parcela, e de 30 (trinta) dias, a contar da anterior, o recolhimento das demais, devendo incidir, sobre cada valor mensal, atualizado monetariamente, os juros de mora devidos, no caso do débito, na forma prevista na legislação em vigor, alertando os responsáveis de que a falta de comprovação do recolhimento de qualquer parcela importará o vencimento antecipado do saldo devedor;
9.8. informar o conteúdo desta decisão à Procuradoria da República no Pará, para adoção das medidas cabíveis, e à Financiadora de Estudos e Projetos.

Tomada de contas especial instaurada em razão da omissão no dever de prestar contas de convênio que tinha por objeto a construção do Centro de Pesquisa e Tecnologia em Ciências Agrárias.

Primeira Câmara

Financiadora de Estudos e Projetos (Finep).

3. Responsáveis: Benedito Gomes dos Santos Filho (CPF XXX.781.172-XX); Carlos Albino Figueiredo de Magalhães (CPF XXX.415.132-XX); Fundação de Apoio a Pesquisa, Extensão e Ensino em Ciências Agrárias (CNPJ 01.821.471/0001-23); Idelnir do Carmo Vaz Vasques Silva (CPF XXX.085.902-XX); Jandira Bessa Munhoz (CPF XXX.475.812-XX); Wilson José de Mello e Silva Maia (CPF XXX.221.052-XX).

13.1. Ministros presentes: Walton Alencar Rodrigues (Presidente), Benjamin Zymler, Jorge Oliveira e Jhonatan de Jesus (Relator).
13.2. Ministro-Substituto presente: Augusto Sherman Cavalcanti.

JHONATAN DE JESUS

Transcrevo a seguir, com ajustes de forma pertinentes, a instrução elaborada pela então Secretaria de Controle Externo de Tomada de Contas Especial, atual Unidade de Auditoria Especializada em Tomada de Contas Especial - AudTCE (peça 147) :
"INTRODUÇÃO
Cuidam os autos de tomada de contas especial instaurada pela Financiadora de Estudos e Projetos, em desfavor da Fundação de Apoio à Pesquisa, Extensão e Ensino em Ciências Agrárias (Funpea, CNPJ: 01.821.471/0001-23) , de Carlos Albino Figueiredo de Magalhães (CPF: 145.415.13234) , de Wilson José de Mello e Silva Maia (CPF: XXX.221.052-XX) , de Benedito Gomes dos Santos Filho (CPF: XXX.781.172-XX) , de Idelnir do Carmo Vaz Vasques Silva (CPF: XXX.085.902-XX) e de Jandira Bessa Munhoz (CPF: XXX.475.812-XX) , em razão da omissão no dever de prestar contas do Convênio 01.13.0222.00, registro Siafi 675777 (peça 4) , firmado entre a Financiadora de Estudos e Projetos e a Fundação de Apoio à Pesquisa, Extensão e Ensino em Ciências Agrárias, e que tinha, por objeto, o instrumento descrito como 'Centro de Pesquisa e Tecnologia em Ciências Agrárias.'
HISTÓRICO
Em 29/10/2019, com fundamento na IN/TCU 71/2012, alterada pela IN/TCU 76/2016, e DN/TCU 155/2016, o dirigente da Financiadora de Estudos e Projetos autorizou a instauração da tomada de contas especial (peça 48) . O processo foi registrado no sistema e-TCE com o número 4090/2019.
O Convênio 01.13.0222.00, registro Siafi 675777, foi firmado no valor de R$ 1.224.669,00, sendo integralmente à conta do concedente, sem contrapartida financeira do convenente. Teve vigência de 4/9/2013 a 4/3/2019, com prazo para apresentação da prestação de contas em 3/5/2019. O único repasse efetivo da União totalizou R$ 472.835,00, e ocorreu em 23/4/2014 (peça 43; peça 94, p. 1) .
A prestação de contas parcial e complementações enviadas foram analisadas por meio dos documentos constantes nas peças 9, 12, 14, 16, 21 e 39.
O fundamento para a instauração da Tomada de Contas Especial, conforme consignado na matriz de responsabilização elaborada pelo tomador de contas, foi a constatação da seguinte irregularidade:
Omissão no dever de prestar contas técnica e financeira final e não consecução dos objetivos, tendo em vista execução com falhas técnicas e/ou de qualidade, sem aproveitamento útil da parcela executada.
Os responsáveis arrolados na fase interna foram devidamente comunicados e, diante da ausência de justificativas suficientes para elidir a irregularidade e da não devolução dos recursos, instaurou-se a tomada de contas especial.
No relatório de TCE 29/2019 (peça 74) , o tomador de contas concluiu que o prejuízo importaria no valor original de R$ 472.835,00, imputando-se a responsabilidade à Fundação de Apoio à Pesquisa, Extensão e Ensino em Ciências Agrárias, a Carlos Albino Figueiredo de Magalhães, Diretor Presidente, no período de 30/11/2009 a 7/8/2018, a Wilson José de Mello e Silva Maia, Diretor Administrativo-Financeiro, no período de 30/11/2009 a 11/11/2018, a Benedito Gomes dos Santos Filho, Diretor Técnico/Diretor Presidente (Interino) , no período de 30/11/2009 a 11/11/2018 e de 13/8/2018 a 10/11/2018, a Idelnir do Carmo Vaz Vasques Silva, Diretor Presidente, no período de 12/11/2018 a 11/1/2019, a Raimundo Aderson Lobao de Souza, Diretor Técnico, no período de 12/11/2019 a 10/1/2019, a Jardel Rodrigues da Silva, Diretor Administrativo, no período de 12/11/2018 até o momento, e a Antonio Rodrigues Fernandes, Coordenador do Projeto, no período de 4/9/2013 até o momento, na condição de contratados.
Em 5/3/2020, a Controladoria-Geral da União emitiu o relatório de auditoria 4090/2019 (peça 78) , em concordância com o relatório do tomador de contas. O certificado de auditoria 4090/2019 e o parecer do dirigente do órgão de controle interno concluíram pela irregularidade das presentes contas (peças 79 e 80) .
Em 20/4/2020, o ministro responsável pela área atestou haver tomado conhecimento das conclusões contidas no relatório e certificado de auditoria, bem como do parecer conclusivo do dirigente do órgão de controle interno, manifestando-se pela irregularidade das contas, e determinou o encaminhamento do processo ao Tribunal de Contas da União (peça 81) .
Na primeira instrução (peça 84) , verificou-se a ausência de extratos bancários da conta e das aplicações financeiras do Convênio, de abril de 2014 ate¿ o encerramento da conta, que permitissem a verificação da existência ou não de saldo financeiro a devolver a¿ União, nem informações oficiais sobre os responsáveis pela movimentação de tais recursos, assim como observou-se a possibilidade da Controladoria-Geral da União (CGU) haver verificado a ocorrência de malversação em relação ao contrato objeto desta TCE.
1.1. Assim, concluiu-se, para a devida configuração dos fatos, da autoria e responsabilização dos atos impugnados, que se devia promover diligências junto ao Banco do Brasil S/A e à CGU, para que se procedesse a juntada, aos presentes autos, das informações bancárias faltantes (Banco do Brasil S/A) e de eventuais documentos/informações sobre apurações que tivessem sido realizadas (CGU) .
Em resposta às diligências promovidas pela Seproc (peças 87, Banco do Brasil, e 88, CRU/PA) , obteve-se as seguintes respostas:
	a) o Banco do Brasil apresentou, em 6/12/2021, tempestivamente:
	a.1) informação da data do encerramento da conta (10/8/2016, conforme Ofício CENOP SJ 2021/57178723, peça 92) ;
	a.2) informações sobre os responsáveis, por período, a saber (peça 93, p. 8-10) :
	a.2.1) período de 1º/4/2014 a 25/10/2015 - Carlos Albino Figueiredo de Magalhães e Wilson José de Mello e Silva Maia;
	a.2.2) período de 12/11/2013 a 11/11/2014 - Benedito Gomes dos Santos Filho, Carlos Albino Figueiredo de Magalhães e Wilson José de Mello e Silva Maia;
	a.2.3) período de 7/2/2014 a 6/2/2015 - Idelnir do Carmo Vaz Vasques Silva, Jandira Bessa Munhoz, Benedito Gomes dos Santos Filho e Wilson José de Mello e Silva Maia;
	a.2.4) período de 14/11/2014 a 14/11/2015 - Carlos Albino Figueiredo de Magalhães e Benedito Gomes dos Santos Filho;
	a.2.5) período de 29/10/2015 a 26/11/2015 - Carlos Albino Figueiredo de Magalhães e Wilson José de Mello e Silva Maia;
	a.2.6) período de 10/11/2015 a 10/11/2018 - Carlos Albino Figueiredo de Magalhães e Wilson José de Mello e Silva Maia;
	a.2.7) período de 1º/12/2015 a 10/11/2018 - Carlos Albino Figueiredo de Magalhães e Benedito Gomes dos Santos Filho;
	a.2.8) período de 13/1/2016 a 13/1/2018 - Benedito Gomes dos Santos Filho e Wilson José de Mello e Silva Maia;
	a.2.9) período de 31/5/2016 a 10/11/2018 - Carlos Albino Figueiredo de Magalhães e Benedito Gomes dos Santos Filho;
	a.3) extratos bancários da conta 12.056-1, de abril/2014 a setembro/2016 (peça 93, p. 10-40 e peça 94) ;
	a.4) extratos bancários da poupança 510012056-4, de maio/2014 e julho/2014 (peça 95) ;
	b) a CGU (CRU/PA) apresentou, em 25/11/2021, tempestivamente, o Ofício 22448/2021/PARÁ/CGU, de 22/11/2021, informando não ter havido ação de controle por parte daquele órgão concernente ao convênio objeto desta TCE (peça 91) .
Na instrução seguinte (peça 98) , analisando-se os documentos nos autos, concluiu-se pela necessidade de realização de citação e audiência para as seguintes irregularidades:
1.2. Irregularidade 1: não comprovação da boa e regular aplicação dos recursos repassados no âmbito do Convênio-Finep 01.13.0222.00, Siafi 675777, uma vez que não resta comprovado o nexo causal entre a execução financeira da despesa e a execução da obra/do serviço, em razão da movimentação dos recursos em espécie.
Evidências da irregularidade: documentos técnicos presentes nas peças 1, 5, 6, 7, 8, 9, 10, 11, 12, 14, 15, 16, 18, 19, 20, 21, 22, 23, 24, 36, 38, 39, 43, 45, 67, 68, 69 e 70.
Normas infringidas: art. 70, § único, da Constituição Federal/1988; art. 93, do DecretoLei 200, de 25/2/1967; art. 10, § 3º, inciso II, do Decreto 6.170/2007; Cláusula Segunda, item 2.2, inciso V, alínea 'a', Cláusula Oitava, 8.2, item I, do Convênio em apreço.
1.3. Débito relacionado aos responsáveis Jandira Bessa Munhoz (CPF: XXX.475.812-XX) , Carlos Albino Figueiredo de Magalhães (CPF: XXX.415.132-XX) , Fundação de Apoio a Pesquisa, Extensão e Ensino em Ciências Agrárias (CNPJ: 01.821.471/0001-23) , Benedito Gomes dos Santos Filho (CPF: XXX.781.172-XX) , Idelnir do Carmo Vaz Vasques Silva (CPF: XXX.085.902-XX) e Wilson José de Mello e Silva Maia (CPF: XXX.221.052-XX) :
	Data de ocorrência
	Valor histórico (R$) 

	23/4/2014
	472.835,00

Cofre credor: Fundo Nacional de Desenvolvimento Científico e Tecnológico.
Responsável: Jandira Bessa Munhoz (CPF: XXX.475.812-XX) .
Conduta: não comprovar a boa e regular aplicação dos recursos federais repassados ao Instituto de Tecnologia da Informação e Comunicação, no âmbito do ConvênioFinep 01.13.0222.00, Siafi 675777.
Nexo de causalidade: o pagamento da despesa em espécie impediu a comprovação do nexo causal entre os recursos federais transferidos e a despesa paga.
Culpabilidade: não há excludentes de ilicitude, de culpabilidade e de punibilidade; é razoável supor que a responsável tinha consciência da ilicitude de sua conduta; era exigível conduta diversa da praticada, qual seja, realizar pagamento mediante crédito na conta bancária do fornecedor ou prestador de serviços.
Responsável: Carlos Albino Figueiredo de Magalhães (CPF: XXX.415.132-XX) .
Conduta: não comprovar a boa e regular aplicação dos recursos federais repassados ao Instituto de Tecnologia da Informação e Comunicação, no âmbito do ConvênioFinep 01.13.0222.00, Siafi 675777.
Nexo de causalidade: a conduta descrita impediu o estabelecimento do nexo causal entre as possíveis despesas efetuadas com os recursos recebidos, no âmbito do instrumento em questão, implicando em presunção de prejuízo ao erário.
Culpabilidade: não há excludentes de ilicitude, de culpabilidade e de punibilidade ou elementos que permitam concluir pela boa-fé do responsável; é razoável supor que o responsável tinha consciência da ilicitude de sua conduta; era exigível conduta diversa da praticada, qual seja, aplicar os recursos nos termos previstos no termo do convênio, a fim de permitir a adequada realização do seu objeto.
Responsável: Fundação de Apoio a Pesquisa, Extensão e Ensino em Ciências Agrárias (CNPJ: 01.821.471/0001-23) .
Conduta: não comprovar a boa e regular aplicação dos recursos federais repassados ao Instituto de Tecnologia da Informação e Comunicação, no âmbito do ConvênioFinep 01.13.0222.00, Siafi 675777.
Nexo de causalidade: o pagamento da despesa em espécie impediu a comprovação do nexo causal entre os recursos federais transferidos e a despesa paga.
Culpabilidade: não há excludentes de ilicitude, de culpabilidade e de punibilidade; é razoável supor que o responsável tinha consciência da ilicitude de sua conduta; era exigível conduta diversa da praticada, qual seja, realizar pagamento mediante crédito na conta bancária do fornecedor ou prestador de serviços.
Responsável: Idelnir do Carmo Vaz Vasques Silva (CPF: XXX.085.902-XX) .
Conduta: não comprovar a boa e regular aplicação dos recursos federais repassados ao Instituto de Tecnologia da Informação e Comunicação, no âmbito do ConvênioFinep 01.13.0222.00, Siafi 675777.
Nexo de causalidade: a conduta descrita impediu o estabelecimento do nexo causal entre as possíveis despesas efetuadas com os recursos recebidos, no âmbito do instrumento em questão, implicando em presunção de prejuízo ao erário.
Culpabilidade: não há excludentes de ilicitude, de culpabilidade e de punibilidade ou elementos que permitam concluir pela boa-fé do responsável; é razoável supor que o responsável tinha consciência da ilicitude de sua conduta; era exigível conduta diversa da praticada, qual seja, aplicar os recursos nos termos previstos no termo do convênio a fim de permitir a adequada realização do seu objeto.
Responsável: Benedito Gomes dos Santos Filho (CPF: XXX.781.172-XX) .
Conduta: não comprovar a boa e regular aplicação dos recursos federais repassados ao Instituto de Tecnologia da Informação e Comunicação, no âmbito do ConvênioFinep 01.13.0222.00, Siafi 675777.
Nexo de causalidade: o pagamento da despesa em espécie impediu a comprovação do nexo causal entre os recursos federais transferidos e a despesa paga.
Culpabilidade: não há excludentes de ilicitude, de culpabilidade e de punibilidade; é razoável supor que o responsável tinha consciência da ilicitude de sua conduta; era exigível conduta diversa da praticada, qual seja, realizar pagamento mediante crédito na conta bancária do fornecedor ou prestador de serviços.
Responsável: Wilson José de Mello e Silva Maia (CPF: XXX.221.052-XX) .
Conduta: não comprovar a boa e regular aplicação dos recursos federais repassados ao Instituto de Tecnologia da Informação e Comunicação, no âmbito do ConvênioFinep 01.13.0222.00, Siafi 675777.
Nexo de causalidade: o pagamento da despesa em espécie impediu a comprovação do nexo causal entre os recursos federais transferidos e a despesa paga.
Culpabilidade: não há excludentes de ilicitude, de culpabilidade e de punibilidade; é razoável supor que o responsável tinha consciência da ilicitude de sua conduta; era exigível conduta diversa da praticada, qual seja, realizar pagamento mediante crédito na conta bancária do fornecedor ou prestador de serviços.
Encaminhamento: citação.
1.4. Irregularidade 2: omissão no dever de prestar contas dos valores transferidos, no âmbito do Convênio-Finep 01.13.0222.00, Siafi 675777, cujo prazo para prestação de contas encerrou-se em 3/5/2019.
Evidências da irregularidade: documentos técnicos presentes nas peças 1, 4, 5, 6, 7, 8, 9, 10, 11, 12, 14, 15, 16, 18, 19, 20, 21, 22, 23, 24, 36, 38, 39, 43, 45, 67, 68, 69 e 70.
Normas infringidas: art. 37, caput, c/c o art. 70, parágrafo único, da Constituição da República Federativa do Brasil; art. 93, do Decreto-lei 200/1967; Cláusula Segunda, item 2.2, incisos I e V, alínea 'b', Cláusula Sétima, itens 7.1, 7.2 e 7.4, Cláusula Oitava, 8.2, item II e III, do Convênio em apreço.
Responsável: Fundação de Apoio a Pesquisa, Extensão e Ensino em Ciências Agrárias (CNPJ: 01.821.471/0001-23) .
Conduta: omitir-se no dever de prestar contas de toda a documentação técnica e financeira exigida no Convênio, cujo prazo de prestar contas encerrou-se em 3/5/2019.
Nexo de causalidade: a conduta descrita impediu o estabelecimento do nexo causal entre as possíveis despesas efetuadas com os recursos recebidos, no âmbito do instrumento em questão, no período de 4/9/2013 a 4/3/2019, implicando em infração grave de norma.
Culpabilidade: não há excludentes de ilicitude, de culpabilidade e de punibilidade ou elementos que permitam concluir pela boa-fé do responsável; é razoável supor que o responsável tinha consciência da ilicitude de sua conduta; era exigível conduta diversa da praticada, qual seja, desincumbir-se do seu dever por meio da apresentação da prestação de contas no prazo e forma devidos.
Responsável: Benedito Gomes dos Santos Filho (CPF: XXX.781.172-XX) .
Conduta: omitir-se no dever de prestar contas de toda a documentação técnica e financeira exigida no Convênio, cujo prazo de prestar contas encerrou-se em 3/5/2019.
Nexo de causalidade: a conduta descrita impediu o estabelecimento do nexo causal entre as possíveis despesas efetuadas com os recursos recebidos, no âmbito do instrumento em questão, no período de 4/9/2013 a 4/3/2019, implicando em infração grave de norma.
Culpabilidade: não há excludentes de ilicitude, de culpabilidade e de punibilidade ou elementos que permitam concluir pela boa-fé do responsável; é razoável supor que o responsável tinha consciência da ilicitude de sua conduta; era exigível conduta diversa da praticada, qual seja, desincumbir-se do seu dever por meio da apresentação da prestação de contas no prazo e forma devidos.
Encaminhamento: audiência.
Apesar do tomador de contas não haver incluído Jandira Bessa Munhoz como responsável, neste processo, após análise realizada sobre a documentação acostada aos autos, concluiu-se que sua responsabilidade deveria ser incluída, uma vez que havia evidências de que tenha tido participação nas irregularidades aqui verificadas.
Apesar do tomador de contas haver incluído Raimundo Aderson Lobao de Souza, Jardel Rodrigues da Silva e Antonio Rodrigues Fernandes como responsáveis, neste processo, após análise realizada sobre a documentação acostada aos autos, concluiu-se que suas responsabilidades deveriam ser excluídas, uma vez que não havia evidências de que tenham tido participação nas irregularidades aqui verificadas.
Em cumprimento ao pronunciamento da unidade (peça 100) , foram efetuadas citação e audiência dos responsáveis, nos moldes adiante:
 Fundação de Apoio a Pesquisa, Extensão e Ensino em Ciências Agrárias - promovida a citação da responsável, conforme delineado adiante:
	Comunicação: Ofício 8360/2022 - Seproc (peça 110) 
Data da Expedição: 10/3/2022
Data da Ciência: 22/3/2022 (peça 126) 
Nome Recebedor: Luiz Carlos Jr.
Observação: Ofício enviado para o endereço do responsável, conforme pesquisa na base de dados no sistema da Receita Federal, custodiada pelo TCU (peça 105) .
Fim do prazo para a defesa: 6/4/2022
	
	Comunicação: Ofício 8361/2022 - Seproc (peça 109) 
Data da Expedição: 10/3/2022
Data da Ciência: 22/3/2022 (peça 127) 
Nome Recebedor: Luiz Carlos Jr.
Observação: Ofício enviado para o endereço do responsável, conforme pesquisa na base de dados no sistema da Receita Federal, custodiada pelo TCU (peça 105) .
Fim do prazo para a defesa: 6/4/2022
	
 Carlos Albino Figueiredo de Magalhães - promovida a citação do responsável, conforme delineado adiante:
	Comunicação: Ofício 8358/2022 - Seproc (peça 112) 
Data da Expedição: 10/3/2022
Data da Ciência: 18/3/2022 (peça 122) 
Nome Recebedor: Márcio Soares
Observação: Ofício enviado para o endereço do responsável, conforme pesquisa na base de dados no sistema da Receita Federal, custodiada pelo TCU (peça 103) .
Fim do prazo para a defesa: 4/6/2022
	
 Wilson José de Mello e Silva Maia - promovida a citação do responsável, conforme delineado adiante:
	Comunicação: Ofício 8362/2022 - Seproc (peça 108) 
Data da Expedição: 10/3/2022
Data da Ciência: 21/3/2022 (peça 123) 
Nome Recebedor: Rafael Pinheiro
Observação: Ofício enviado para o endereço do responsável, conforme pesquisa na base de dados no sistema da Receita Federal, custodiada pelo TCU (peça 106) .
Fim do prazo para a defesa: 5/4/2022
	
 Benedito Gomes dos Santos Filho - promovida a citação e audiência do responsável, conforme delineado adiante:
	Comunicação: Ofício 8356/2022 - Seproc (peça 107) 
Data da Expedição: 10/3/2022
Data da Ciência: 21/3/2022 (peça 128) 
Nome Recebedor: Edne Santos
Observação: Ofício enviado para o endereço do responsável, conforme pesquisa na base de dados no sistema da Receita Federal, custodiada pelo TCU (peça 101) .
Fim do prazo para a defesa: 5/4/2022
	
 Idelnir do Carmo Vaz Vasques Silva - promovida a citação do responsável, conforme delineado adiante:
	Comunicação: Ofício 8359/2022 - Seproc (peça 111) 
Data da Expedição: 10/3/2022
Data da Ciência: 18/3/2022 (peça 121) 
Nome Recebedor: Mara Pache
Observação: Ofício enviado para o endereço do responsável, conforme pesquisa na base de dados no sistema da Receita Federal, custodiada pelo TCU (peça 104) .
Fim do prazo para a defesa: 4/4/2022
	
 Jandira Bessa Munhoz - promovida a citação da responsável, conforme delineado adiante:
	Comunicação: Ofício 8357/2022 - Seproc (peça 113) 
Data da Expedição: 10/3/2022
Data da Ciência: 17/3/2022 (peça 120) 
Nome Recebedor: [ilegível]
Observação: Ofício enviado para o endereço do responsável, conforme pesquisa na base de dados no sistema da Receita Federal, custodiada pelo TCU (peça 102) .
Fim do prazo para a defesa: 31/5/2022
	
O Sr. Carlos Albino Figueiredo de Magalhães e a Sra. Jandira Pires Bessa (por procuradores) requereram (Carlos, peças 114 a 117; Jandira, peça 125) e obtiveram (Carlos, peça 118; Jandira, peça 129) prorrogação de prazo para responder à citação até 4/6/2022 (Carlos) e 31/5/2022 (Jandira) .
Conforme Despacho de Conclusão das Comunicações Processuais (peça 145) , as providências inerentes às comunicações processuais foram concluídas.
Transcorrido o prazo regimental, os responsáveis Fundação de Apoio a Pesquisa, Extensão e Ensino em Ciências Agrárias, Carlos Albino Figueiredo de Magalhães e Idelnir do Carmo Vaz Vasques Silva permaneceram silentes, devendo ser considerados revéis, nos termos do art. 12, § 3º, da Lei 8.443/1992, e os responsáveis Wilson José de Mello e Silva Maia, Jandira Bessa Munhoz e Benedito Gomes dos Santos Filho apresentaram defesas, que serão analisadas na seção Exame Técnico.
ANÁLISE DOS PRESSUPOSTOS DE PROCEDIBILIDADE DA IN/TCU 71/2012
Avaliação de Viabilidade do Exercício do Contraditório e Ampla Defesa
Verifica-se que não houve o transcurso de mais de dez anos desde o fato gerador sem que tenha havido a notificação dos responsáveis pela autoridade administrativa federal competente (art. 6º, inciso II, c/c art. 19, da IN/TCU 71/2012, modificada pela IN/TCU 76/2016) , uma vez que o fato gerador da irregularidade sancionada ocorreu em 4/5/2019, e os responsáveis foram notificados sobre as irregularidades, pela autoridade administrativa competente, conforme abaixo:
1.5. Fundação de Apoio à Pesquisa, Extensão e Ensino em Ciências Agrárias, por meio de cobrança do Relatório Técnico Final, Carta Finep 002788, de 15/5/2019, peça 26, p. 3-4, entregue em 22/5/2019, peça 27; por meio de edital de Notificação 5/2019-DPCT, publicado em 10/9/2019, peça 37; e por edital de Notificação CPTCE 102/2019, publicado em 21/11/2019, peça 52;
1.6. Carlos Albino Figueiredo de Magalhães, por meio de cobrança administrativa, Carta Finep 004857, de 26/8/2019, peça 28; e Notificação CPTCE 006599, de 31/10/2019, peça 53, p. 13, entregue em 13/11/2019, peça 54, p. 1;
1.7. Wilson Jose¿ de Mello e Silva Maia, por meio de edital de Notificação CPTCE 102/2019, publicado em 21/11/2019, peça 52;
1.8. Benedito Gomes dos Santos Filho, por meio de cobrança administrativa, Cartas Finep 004211, de 29/7/2019, peça 34, p. 3; 004213, de 29/7/2019, peça 34, p. 5; entregues em 9/8/2019, peça 35, p. 2 e 4; e Notificação CPTCE 006603, de 31/10/2019, peça 55, p. 4-6, entregue em 14/11/2019, peça 56, p. 2;
1.9. Idelnir do Carmo Vaz Vasques Silva, por meio de Notificação CPTCE 006606, de 31/10/2019, peça 57, p. 4-6, entregue em 18/11/2019, peça 58, p. 2; e Notificação CPTCE 006616, de 1º/11/2019, peça 57, p. 7-9, entregue em 14/11/2019, peça 58, p. 3; e
1.10. Jandira Bessa Munhoz, responsável não notificada na fase interna.
Valor de Constituição da TCE
Verifica-se, ainda, que o valor atualizado do débito apurado (sem juros) , em 1º/1/2017, é de R$ 579.248,31, portanto, superior ao limite mínimo de R$ 100.000,00, na forma estabelecida conforme os arts. 6º, inciso I, e 19, da IN/TCU 71/2012, modificada pela IN/TCU 76/2016.
OUTROS PROCESSOS/DÉBITOS NOS SISTEMAS DO TCU COM OS MESMOS RESPONSÁVEIS
Informa-se que foram encontrados processos no Tribunal com parte dos responsáveis:
Quadro 1
	Responsável
	Processo

	Fundação de Apoio a Pesquisa, Extensão e Ensino em Ciências Agrárias
	Processo 012.319/2021-0 
Processo 012.809/2021-7 
Processo 017.140/2020-0 
Processo 047.471/2020-4 
Processo 017.137/2020-9
Processo 017.132/2020-7 

	Carlos Albino Figueiredo de Magalhães
	Processo 012.319/2021-0 
Processo 012.809/2021-7 
Processo 013.328/2021-2
Processo 017.138/2020-5 
Processo 017.140/2020-0 
Processo 011.800/2012-7 [denúncia] 
Processo 047.471/2020-4 
Processo 017.137/2020-9 
Processo 013.307/2020-7 
Processo 014.414/2021-0 
Processo 013.340/2012-3 

	Wilson José de Mello e Silva Maia
	Processo 012.319/2021-0 
Processo 012.809/2021-7 
Processo 013.328/2021-2 
Processo 017.138/2020-5 
Processo 017.140/2020-0 
Processo 047.471/2020-4 
Processo 017.137/2020-9 
Processo 017.132/2020-7 

	Benedito Gomes dos Santos Filho
	Processo 012.319/2021-0 
Processo 012.809/2021-7 
Processo 013.328/2021-2 
Processo 009.485/2021-0 
Processo 017.138/2020-5 
Processo 017.140/2020-0 
Processo 017.137/2020-9 

Informa-se que foram encontrados débitos imputáveis a parte dos responsáveis em outras TCE registradas no sistema e-TCE:
Quadro 2
	Responsável
	TCE

	Fundação de Apoio a Pesquisa, Extensão e Ensino em Ciências Agrárias
	1130/2022 (R$ 1.510.793,00) - Aguardando manifestação do controle interno

	Carlos Albino Figueiredo de Magalhães
	1130/2022 (R$ 1.510.793,00) - Aguardando manifestação do controle interno

	Wilson José de Mello e Silva Maia
	1130/2022 (R$ 1.510.793,00) - Aguardando manifestação do controle interno

	Benedito Gomes dos Santos Filho
	1130/2022 (R$ 1.510.793,00) - Aguardando manifestação do controle interno

1.11. Apesar de ter sido verificada a existência de outros processos em desfavor de alguns dos responsáveis em tramitação nesta Casa (cf. Quadro 1 acima) , considera-se não ser conveniente o apensamento do presente processo a qualquer um deles, tendo em vista que tal apensamento não atenderia à expectativa de racionalização administrativa, pois nenhum dos processos identificados alcança todos os responsáveis solidários do presente processo. Assim sendo, eventual apensamento só redundaria em um incremento de complexidade no desdobramento desses processos, com ampliação do rol de responsáveis solidários em relações diferentes de solidariedade por débitos diferentes.
A tomada de contas especial está, assim, devidamente constituída e em condição de ser instruída.
EXAME TÉCNICO
Da validade das notificações:
Preliminarmente, cumpre tecer breves considerações sobre a forma como são realizadas as comunicações processuais no TCU. A esse respeito, destacam-se o art. 179, do Regimento Interno do TCU (Resolução 155, de 4/12/2002) , e o art. 4º, inciso III, § 1º, da Resolução TCU 170, de 30 de junho de 2004, in verbis:
'Art. 179. A citação, a audiência ou a notificação, bem como a comunicação de diligência, farse-ão:
I - mediante ciência da parte, efetivada por servidor designado, por meio eletrônico, fac-símile, telegrama ou qualquer outra forma, desde que fique confirmada inequivocamente a entrega da comunicação ao destinatário;
II - mediante carta registrada, com aviso de recebimento que comprove a entrega no endereço do destinatário;
III - por edital publicado no Diário Oficial da União, quando o seu destinatário não for localizado;
 (...) 
Art. 3º As comunicações serão dirigidas ao responsável, ou ao interessado, ou ao dirigente de órgão ou entidade, ou ao representante legal ou ao procurador constituído nos autos, com poderes expressos no mandato para esse fim, por meio de:
I - correio eletrônico, fac-símile ou telegrama;
II - servidor designado;
III - carta registrada, com aviso de recebimento;
IV - edital publicado no Diário Oficial da União, quando o seu destinatário não for localizado, nas hipóteses em que seja necessário o exercício de defesa.
Art. 4º. Consideram-se entregues as comunicações:
I - efetivadas conforme disposto nos incisos I e II do artigo anterior, mediante confirmação da ciência do destinatário;
II - realizadas na forma prevista no inciso III do artigo anterior, com o retorno do aviso de recebimento, entregue comprovadamente no endereço do destinatário;
III - na data de publicação do edital no Diário Oficial da União, quando realizadas na forma prevista no inciso IV do artigo anterior.
§ 1º O endereço do destinatário deverá ser previamente confirmado mediante consulta aos sistemas disponíveis ao Tribunal ou a outros meios de informação, a qual deverá ser juntada ao respectivo processo.
 (...) '
Bem se vê, portanto, que a validade da citação via postal não depende de que o aviso de recebimento seja assinado pelo próprio destinatário da comunicação, o que dispensa, no caso em tela, a entrega do AR em 'mãos próprias'. A exigência da norma é no sentido de o Tribunal verificar se a correspondência foi entregue no endereço correto, residindo aqui a necessidade de certeza inequívoca.
Não é outra a orientação da jurisprudência do TCU, conforme se verifica dos julgados a seguir transcritos:
'São válidas as comunicações processuais entregues, mediante carta registrada, no endereço correto do responsável, não havendo necessidade de que o recebimento seja feito por ele próprio (Acórdão 3648/2013-TCU-Segunda Câmara, Relator José Jorge) ;
É prescindível a entrega pessoal das comunicações pelo TCU, razão pela qual não há necessidade de que o aviso de recebimento seja assinado pelo próprio destinatário. Entregandose a correspondência no endereço correto do destinatário, presume-se o recebimento da citação (Acórdão 1019/2008-TCU-Plenário, Relator Benjamin Zymler) ;
As comunicações do TCU, inclusive as citações, deverão ser realizadas mediante Aviso de Recebimento - AR, via Empresa Brasileira de Correios e Telégrafos, bastando para sua validade que se demonstre que a correspondência foi entregue no endereço correto (Acórdão 1526/2007-TCU-Plenário, Relator Aroldo Cedraz) .'
 A validade do critério de comunicação processual do TCU foi referendada pelo Supremo Tribunal Federal, nos termos do julgamento do MS-AgR 25.816/DF, por meio do qual se afirmou a desnecessidade da ciência pessoal do interessado, entendendo-se suficiente a comprovação da entrega do 'AR' no endereço do destinatário:
'Ementa: agravo regimental. Mandado de segurança. Desnecessidade de intimação pessoal das decisões do tribunal de contas da união. art. 179 do regimento interno do TCU. Intimação do ato impugnado por carta registrada, iniciado o prazo do art. 18 da lei nº 1.533/51 da data constante do aviso de recebimento. Decadência reconhecida. Agravo improvido.
O envio de carta registrada com aviso de recebimento está expressamente enumerado entre os meios de comunicação de que dispõe o Tribunal de Contas da União para proceder às suas intimações.
O inciso II do art. 179 do Regimento Interno do TCU é claro ao exigir apenas a comprovação da entrega no endereço do destinatário, bastando o aviso de recebimento simples.'
Da revelia dos responsáveis Fundação de Apoio a Pesquisa, Extensão e Ensino em Ciências Agrárias, Carlos Albino Figueiredo de Magalhães e Idelnir do Carmo Vaz Vasques Silva.
No caso vertente, a citação dos responsáveis se deu em endereços provenientes da base de CPF/CNPJ da Receita Federal, em sistema custodiado pelo TCU. A entrega dos ofícios citatórios nesses endereços ficou comprovada (peças 105, 109, 110, 126, 127, 103, 112, 122, 104, 111 e 121) .
Nos processos do TCU, a revelia não leva à presunção de que seriam verdadeiras todas as imputações levantadas contra os responsáveis, diferentemente do que ocorre no processo civil, em que a revelia do réu opera a presunção da verdade dos fatos narrados pelo autor (Acórdão 1009/2018-TCU-Plenário, Relator Bruno Dantas; 2369/2013 - TCU - Plenário, Relator Benjamin Zymler e 2449/2013 - TCU - Plenário, Relator Benjamin Zymler) . Dessa forma, a avaliação da responsabilidade do agente não pode prescindir da prova existente no processo ou para ele carreada.
Ao não apresentar sua defesa, os responsáveis deixaram de produzir prova da regular aplicação dos recursos sob suas responsabilidades, em afronta às normas que impõem, aos gestores públicos, a obrigação legal de, sempre que demandados pelos órgãos de controle, apresentar os documentos que demonstrem a correta utilização das verbas públicas, a exemplo do contido no art. 93, do Decreto-Lei 200/1967: 'Quem quer que utilize dinheiros públicos terá de justificar seu bom e regular emprego na conformidade das leis, regulamentos e normas emanadas das autoridades administrativas competentes.'
Mesmo as alegações de defesa não sendo apresentadas, considerando o princípio da verdade real que rege esta Corte, procurou-se buscar, em manifestações dos responsáveis, na fase interna desta Tomada de Contas Especial, se havia algum argumento que pudesse ser aproveitado a seu favor.
Os argumentos apresentados na fase interna (peças 8, 13, 36, 38, 45, 67 e 69) não elidem as irregularidades apontadas.
Em se tratando de processo em que a parte interessada não se manifestou acerca das irregularidades imputadas, não há elementos para que se possa efetivamente aferir e reconhecer a ocorrência de boa-fé na conduta dos responsáveis, podendo este Tribunal, desde logo, proferir o julgamento de mérito pela irregularidade das contas, conforme os termos dos §§ 2º e 6º do art. 202 do Regimento Interno do TCU (Acórdão 2064/2011-TCU-Primeira Câmara, Relator Ubiratan Aguiar; 6.182/2011 - TCU - 1ª Câmara, Relator Weder de Oliveira; 4.072/2010  TCU  1ª Câmara, Relator Valmir Campelo; 1.189/2009 - TCU - 1ª Câmara, Relator Marcos Bemquerer; 731/2008 - TCU - Plenário, Relator Aroldo Cedraz) .
Dessa forma, os responsáveis Fundação de Apoio a Pesquisa, Extensão e Ensino em Ciências Agrárias, Carlos Albino Figueiredo de Magalhães e Idelnir do Carmo Vaz Vasques Silva devem ser considerados revéis, nos termos do art. 12, § 3º, da Lei 8.443/1992, devendo as contas serem julgadas irregulares, condenando-os solidariamente ao débito apurado e aplicando-lhes a multa prevista no art. 57, da Lei 8.443/1992.
Da defesa do responsável Wilson José de Mello e Silva Maia.
O responsável Wilson José de Mello e Silva Maia apresentou defesa, que passa a ser analisada em seguida:
Argumentos (peça 130) :
1.12. O defendente, por procurador, inicialmente, pleiteou o reconhecimento da tempestividade na apresentação de sua defesa, considerando ter sido citado em 21/3/2022.
1.13. A seguir, tratando sobre os fatos, fez uma retrospectiva da história da assinatura do convênio em apreço, seu objeto, prazos, valores previstos, valores liberados, partícipes, tendo cabido, à Funpea, designar formalmente o ordenador de despesas, responsável pela apresentação da prestação de contas, nos termos do item 2.2, inciso XIX [XIV], do termo de convênio (peça 130, p. 1-2) .
1.14. Uma vez que não foi ele o designado como ordenador de despesas do convênio, nem teria sido cadastrado para realizar atos de gestão administrativa ou financeira, nem foi proponente, executor ou coordenador no plano de trabalho, nem responsável interno na gestão da Funpea, não ter assinado nem formalizado atos de gestão junto à Finep e à Universidade Federal Rural da Amazônia (UFRA) , nem no mencionado convênio, e não ter constituído relatórios administrativos ou atos de fiscalização, não seria parte legítima para constar no polo passivo da presente TCE (peça 130, p. 2) .
1.15. As reponsabilidades por atos financeiros, de administração e gestão seriam dos cadastrados no instrumento de convênio como representante legal e ordenador de despesas (Carlos Albino Figueiredo de Magalhães) , tendo atuado sem vincular o defendente. Caberia, então, a responsabilização pela devolução dos valores a quem presidiu cargo público e ordenou despesas específicas, coordenou a gestão, fiscalizou a execução dos atos e instrumentos administrativos (peça 130, p. 2-3) .
1.16. Responsabilizá-lo, continua o defendente, somente por ter ocupado um cargo, na fundação, sem relação com o convênio, sem que tenha executado atos de gestão a esse convênio associados, obrigaria responsabilizar todos da cadeia administrativa (conselho fiscal, sócios instituidores, membros curadores) , o que seria desproporcional e sem razoabilidade, e uma interpretação equivocada quanto aos limites administrativos da citada fundação (peça 130, p. 3) .
1.17. A indicação de responsabilidade do diretor administrativo financeiro expressa no art. 21, III, 'd', do estatuto da Funpea, desconsidera a realidade fática que apontaria a inexistência de atos efetuados pelo defendente. Teria havido violação do seu direito de defesa, por não ter sido citado, na fase interna da TCE, o que teria impedido o saneamento administrativo e constituiria vício a suscitar nulidade dessa fase, pela restrição ao direito de defesa (peça 130, p. 3) .
1.18. Fez juntada de imagens com informações que evidenciariam a responsabilidade manifesta de Carlos Albino Figueiredo Magalhães, conforme cadastro do ordenador de despesas e representante legal da Funpea, assinatura no termo de convênio e em ofício, e de Benedito Gomes dos Santos Filho, no encaminhamento do relatório técnico parcial e na expedição de ofício; e de Carlos Albino Figueiredo Magalhães e Antonio Rodrigues Fernandes, por conta de assinaturas suas no resumo de execução financeira (peça 130, p. 4-5) .
1.19. O defendente enfatiza ser ilegal sua responsabilização, pois seria uma tentativa de transferir 'atribuições praticadas por terceiros com registro público perante os órgãos de financiamento e fiscalização, sem observar a legalidade dos atos públicos executados', e com a comprovação da ausência de atos de gestão, careceria de legitimidade e de legalidade a sua inserção no polo passivo da TCE (peça 130, p. 5) .
1.20. Insurge-se o defendente contra o fato de ter sido citado por edital, e não diretamente na fase interna da TCE, o que o teria inserido indevidamente no polo passivo da TCE, mesmo sem ter executado atos que fundamentassem tal inserção, não sendo cabível responsabilizado por não comprovação da execução do convênio, como descrito na matriz de responsabilização, sem ser gestor, interventor, coordenador, ordenador de despesas ou fiscal contratual (cita trecho da matriz de responsabilização) (peça 130, p. 6) .
1.21. Sumariza reafirmando que não era seu dever prestar contas do convênio, que a fase interna da TCE não lhe permitiu o direito de defesa, e que a matriz de responsabilização não explicaria como  ele deu causa ao dano, sendo baseada em suposições, 'sem indício e sem ato administrativo comprovado' contra ele (peça 130, p. 7) .
1.22. No que diz respeito ao direito, assevera que os relatórios de prestação de contas foram assinados por outras pessoas, e foram aceitos pela Finep, logo, não se poderia falar em não comprovação ou omissão sua, o que implicaria na ausência de elementos fáticos e jurídicos que as indicassem, nos termos do art. 5º, parágrafo único, da Instrução Normativa-TCU 71/2012 (transcrito na defesa) (peça 130, p. 7) , pois desconsiderou a autoria dos documentos administrativos e financeiros apresentados, nem explicada a relação fática com ele, e qual a sua conduta, como poderia ter dado causa ao dano, sem estar cadastrado no convênio, sem praticar ato de gestão, de execução, de pagamento ou de prestação de contas (peça 130, p. 8) .
1.23. Ainda sobre a sua ilegitimidade passiva, reitera que a condição de diretor administrativo financeiro não o vincula ao convênio como proponente, presidente de fundação, ordenador de despesas, gestor ou fiscal do convênio. Não foram evidenciados achados relacionados ao cargo que ocupou, foi citado em endereço errado, e, a ele, foi imputada manifestação coletiva sem individualização de conduta. A previsão normativa do regimento interno da fundação só lhe seria aplicável se houvesse ele sido cadastrado no plano de trabalho do projeto, para que pudesse executar atos de gestão, ordem e administração (peça 130, p. 8) .
1.24. Após reiterar que o cargo ocupado o afastaria dos negócios do convênio por não ter sido a ele associado, e que não existiriam achados de auditoria em seu desfavor, também repudia a responsabilidade solidária pelas transferências bancárias contestadas, pois não era cadastrado no plano de trabalho, na prestação de contas, nos registros bancários ou nas documentações de autoria, o que afastaria a aplicabilidade da súmula 286, do TCU, por falta de descrição adequada da autoria e da materialidade sobre o dano. Não existiria conduta ilegal sua nem ação ou omissão por não comprovação, desfalque ou desvio de recursos, e nem descrição clara do liame entre conduta sua e o suposto dano apurado. Assim, haveria vício insanável na instrução administrativa da tomada de contas especial, a suscitar a exclusão do seu nome da relação processual, por falta de elementos, nos autos, que indiquem ter contribuído para as irregularidades detectadas (peça 130, p. 9-10) .
1.25. Alega o defendente estarem ausentes os pressupostos válidos de constituição da presente TCE, por não ter ele praticado ato ilegítimo, ilegal ou antieconômico, e a TCE não teve a adequada instauração, por não ter demonstrado que concorreu de má fé para a não comprovação da boa e regular aplicação dos recursos em comento, logo, não teria possível promover a abertura da TCE, por falta de indicativos de ato ilegal por ele cometido, em atenção ao art. 8º, da Lei 8.43/1992, e art. 3º, da IN-TCU 71/2012 (transcritos) , o que se constituiria fato impeditivo à continuidade desta TCE, a considerar também a precariedade da apuração que não teria identificado elementos administrativos e jurídicos que apontassem a prática de ato ilegal, ilegítimo ou antieconômico (peça 130, p. 10) .
1.26. O defendente acrescenta não ter havido a individualização objetiva das condutas examinadas de cada um dos diretores da Funpea, em dissonância com entendimento jurisprudencial do TCU que transcreveu (Acórdão 2062/2014-TCU-Plenário, Relator Aroldo Cedraz) , o que violaria as garantias dele ao contraditório e à ampla defesa, e o dever de motivação da administração (art. 38, da Lei 9.784/1999) , sendo essa precária, por não ter sido explícita, clara e congruente (§ 1º do art. 50 da Lei 9.784/1999) . O desrespeito aos pressupostos processuais do contraditório e da ampla defesa na fase interna implicaria em atuação ilegal da Finep, nessa fase (peça 130, p. 11) .
1.27. Retoma a negativa de inexistência de prática de atos de gestão financeira ou de execução orçamentária, uma vez que não comprovado documentalmente (v. art. 77, do Decretolei 200/1967) , pois as ordens financeiras foram assinadas por outros agentes a responderem pela aplicação ou prestação de contas, não havendo, nos autos, ordens com vinculação a ele que não geriu os recursos do convênio em apreço. Nesse sentido, cita a Súmula 71, do TCU, para reforçar o entendimento de que as irregularidades mencionadas na matriz de responsabilização não lhe poderiam ser imputadas (peça 130, p. 12) .
1.28. Entende o defendente extrapolar qualquer critério de razoabilidade administrativa exigir-lhe rigoroso acompanhamento sobre atos de terceiro, após a celebração do convênio, e liberação parcial dos valores. Os atos do convênio foram praticados pelos mesmos gestores do começo ao fim, e falhas exigiriam revisão completa desses atos. Invoca o art. 22, caput, e § 1º, da Lei de Introdução às Normas de Direito Brasileiro, para que se considere as dificuldades reais do gestor diante da diversidade de atos praticados na Funpea e alheios à hierarquia da fundação, citando jurisprudência do TCU, nesse sentido (Acórdão 1529/2019-TCU-Plenário e 2898/2012 - TCU - Primeira Câmara) . Por não ter havido a revisão dos atos administrativos até a celebração do convênio, por não ter sido habilitado a exercer atos de gestão, e por existir ações formais praticadas por outras pessoas, caberia afastar sua responsabilização solidária, e pede observância ao princípio da segregação de funções (peça 130, p. 13-14) .
1.29. Enfim, requer o recebimento e o conhecimento das alegações de defesa como tempestivas; o acolhimento de todas as alegações de defesa apresentadas; a anulação das imputações em seu desfavor; a exclusão de seu nome do rol de responsáveis, a garantia do princípio da isonomia constitucional, em face das decisões, e o protesto por todas as formas de defesa admitidas em direito (peça 130, p. 14) .
Análise dos argumentos:
Em relação à tempestividade na apresentação de suas alegações de defesa (item 38.1) , considerando que foram protocoladas em 1º/4/2022, antes do término do prazo para atendimento à citação (5/4/2022, v. item 17, alínea 'c' acima) , têm-se elas por tempestivas.
Com efeito, o defendente não foi responsabilizado por ter sido ordenador de despesas, proponente, coordenador, responsável interno pela gestão do convênio, emissor de relatórios administrativos, fiscal do convênio ou representante legal da Funpea (itens 38.2, 38.3, 38.4, 38.5, 38.7, 38.8, 38.10, 38.11, 38.12, 38.13, 38.16, 38.17) , mas sim por ter constado dos registros bancários como um dos executores do convênio, por possuir autorização para movimentação da conta do convênio, no dia dos saques que suscitaram o débito em apreço (v. item 11, alíneas 'a.2.1', 'a.2.2' e 'a.2.3') , não por simples decorrência de ter ocupado um cargo de diretor na Funpea.
A não ocorrência de sua citação pessoal na fase interna da TCE (item 38.6 e 38.9) , não comprometeu seu direito de defesa que ora pode ser exercido.
Quanto à alegação de ausência de evidências de prática de ato ilegítimo, ilegal ou antieconômico pelo defendente (item 38.14) , houve, como dito acima no item 41, a presunção de atuação ilegítima, ilegal ou antieconômica, por movimentação de conta do convênio, sem que se evidenciasse a regular aplicação do recurso movimentado.
No que diz respeito à ausência de individualização da conduta (item 38.15) , como consta no item 12.2.7, ela foi feita e, no caso, por haver presunção de atuação solidária com outros gestores, assumiu-se a mesma conduta, sem que, com isso, deixasse de observar as normas de referência quanto a esse aspecto.
Nos termos analisados até o momento, não merece acolhimento as alegações de defesa apresentadas.
Por outro lado, compulsando os autos e revendo os elementos disponibilizados à luz das assertivas do defendente, evidencia-se elementos que baseiam entendimento em favor de que se considere suas contas iliquidáveis, nos termos a seguir.
 O quadro abaixo revela a movimentação do recurso repassado, onde se apura que, do valor inicial repassado de R$ 472.835,00, R$ 3,30 foram efetivamente gastos com tarifas bancárias, e R$ 472.831,70 corresponderia ao montante para o qual não se comprovou a regular aplicação:
Quadro 3
	Data
	Valor (R$) 
	Descrição
	Referências

	23/04/2014
	472.835,00 
	Crédito
	
	23/04/2014
	- 4,40 
	tarifa bancária
	peça 94, p. 1

	23/04/2014
	1,10 
	retorno tarifa bancária
	peça 94, p. 1

	29/04/2014
	- 23.989,02 
	bloqueio judicial
	peça 94, p. 1

	05/05/2014
	23.989,02 
	desbloqueio judicial
	peça 94, p. 2

	05/05/2014
	- 23.989,02 
	transf. para depósito
	peça 94, p. 2

	05/05/2014
	- 448.842,68 
	transferência
	peça 94, p. 2

		472.831,70 
		
		3,30 
	despesa efetiva com tarifas bancárias
	
		472.835,00 
	total das despesas executadas sem comprovação de regular aplicação
	
Ainda que se tenha identificado a ocorrência de despesas no montante de R$ 3,30, com tarifas bancárias pela movimentação dos recursos na conta do convênio (cf. quadro acima) , considera-se que tais despesas decorrem da utilização regular da conta bancária do convênio, não se evidenciando qualquer comportamento inadequado por parte do titular da conta bancária, o que enseja que se dispense a sua cobrança, conforme entendimento já adotado pelo TCU, no Acórdão 2653/2015-TCU-Segunda Câmara. Desse modo, não há débito a ser imputado com base nessa ocorrência.
Outrossim, anote-se que, em 5/5/2014, era então presidente Carlos Albino Figueiredo de Magalhães (gestão de 30/11/2009 - ata, peça 1, p. 18 - a 7/8/2018 - cf. atas, peça 1, p. 20-21, 24, 27, 2930, 31, 32; carta, peça 45, p. 37) , e tinham acesso à conta, segundo informações constantes na peça 93, p. 8-10, Wilson José de Mello e Silva Maia (por ser titular, nos períodos de 12/11/2013 a 11/11/2014, de 7/2/2014 a 6/2/2015 e de 1º/4/2014 a 25/10/2015	) , Idelnir do Carmo Vaz Vasques Silva (período de 7/2/2014 a 6/2/2015) , Jandira Bessa Munhoz (período de 7/2/2014 a 6/2/2015) e Benedito Gomes dos Santos Filho (períodos de 12/11/2013 a 11/11/2014	 e de 7/2/2014 a 6/2/2015) . Com efeito, no caso concreto, as informações disponíveis não permitem precisar qual ou quais deles efetivamente realizaram as operações em questão, que suscitaram a irregularidade e basearam o débito. O que se identifica é a responsabilidade inerente à função e à designação, da Funpea, de que o Sr. Carlos Albino Figueiredo Magalhães, na condição de diretor presidente, era responsável pela orientação, direção e supervisão das atividades da Funpea (art. 21, inciso I, alínea 'a', do estatuto da Funpea, peça 1, p. 7) , representava legalmente a instituição (art. 21, inciso I, alínea 'h', do Estatuto da Funpea, peça 1, p. 8) , e assumia a atribuição de ordenador de despesas do convênio (cf. dados cadastrais, peça 2, p. 1) e, consequentemente, a responder pela execução da despesa em comento e prestação de contas dessa aplicação, nessa condição.
1.30. Diante das circunstâncias acima expostas, por ocorrência de força maior, as contas dos responsáveis Wilson José de Mello e Silva Maia, Idelnir do Carmo Vaz Vasques Silva, Jandira Bessa Munhoz e Benedito Gomes dos Santos Filho devem ser tidas por iliquidáveis, remanescendo a responsabilidade do Sr. Carlos Albino Figueiredo Magalhães, na condição de ordenador das despesas em questão, em solidariedade com a Funpea, entidade convenente, por não demonstrar a regular aplicação dos recursos recebidos, em inobservância ao item 2.2, incisos I e V, alíneas 'a' e 'b', do termo de convênio (peça 4, p. 5-6) .
Da análise procedida acima, verifica-se que os argumentos de defesa não foram suficientes para elidir a irregularidade pela qual está sendo responsabilizado, de forma que devem ser rejeitados.
No entanto, há elementos que ensejam a configuração de existência de força maior, comprovadamente alheia à vontade do responsável, o que torna materialmente impossível o julgamento de mérito das suas contas, nos termos do art.  20, da Lei 8.443/1992, c/c o art. 211, do RI/TCU, cabendo a proposição de que as contas do recorrente sejam consideradas iliquidáveis, determinando-se o seu trancamento e o consequente arquivamento do processo, com fulcro no art. 21, da Lei 8.443/1992, c/c o § 1º do art. 211 do RI/TCU.
Da defesa da responsável Jandira Bessa Munhoz.
A responsável Jandira Bessa Munhoz apresentou defesa, que passa a ser analisada em seguida:
Argumentos (peça 144) :
1.31. A defendente, após breve relato sobre os fundamentos para instauração da presente TCE e inclusão dela como responsável (peça 144, p. 1-2) , alega que não detinha poderes específicos para proceder movimentações bancárias, somente para verificar saldos e extratos. O cargo que ocupava não concentrava poderes financeiros nela, conforme descrição de funções ocupadas na Funpea, e solicita que o TCU peça, à instituição financeira em comento, informações sobre as especificidades dos níveis de acesso às contas, pois não tinha poderes para realizar transferências, depósitos e/ou demais movimentações bancárias (peça 144, p. 3-4) .
1.32. Pelo exposto, pede a defendente o recebimento das alegações de defesa e a expedição de ofício, à instituição financeira, para requisitar informações acerca do nível de acesso às contas (peça 144, p. 4-5) .
Análise dos argumentos:
A defendente não trouxe, aos autos, evidências de suas alegações que demonstrassem que seu perfil de acesso se limitava a verificação de saldos e extratos, nem que teve negada, pela instituição financeira, de pedido de informação, nesse sentido, que lhe cerceasse a defesa. De todo modo, ainda que sejam rejeitadas tais alegações de defesa, tendo em vista as considerações acerca da defendente em apreço feitas nos itens 48, 49 e 49.1 acima, propõe-se que suas contas sejam consideradas igualmente iliquidáveis.
Da análise procedida acima, verifica-se que os argumentos de defesa não foram suficientes para elidir a irregularidade pela qual está sendo responsabilizada, de forma que devem ser rejeitados.
Entretanto, há elementos que ensejam a configuração de existência de força maior, comprovadamente alheia à vontade da responsável, o que torna materialmente impossível o julgamento de mérito das suas contas, nos termos do art.  20, da Lei 8.443/1992, c/c o art. 211, do RI/TCU, cabendo a proposição de que as contas da recorrente sejam consideradas iliquidáveis, determinando-se o seu trancamento e o consequente arquivamento do processo, com fulcro no art. 21, da Lei 8.443/1992, c/c o § 1º do art. 211 do RI/TCU.
Da defesa do responsável Benedito Gomes dos Santos Filho.
O responsável Benedito Gomes dos Santos Filho apresentou defesa, que passa a ser analisada em seguida:
Argumentos (peças 132, 133, 134, 135, 136, 137 e 138) :
1.33. O defendente recupera informações sobre sua citação, incluindo valores, fatos e condutas imputadas, e segue informando não mais ocupar qualquer cargo ou função na Funpea, tendo sido presidente do Conselho Fiscal, de 1997 até 2018, e foi diretor técnico, a partir de 2015, tendo assumido, em caráter temporário, a presidência do órgão, de 7/8/2018 a 6/11/2018, razão pela qual acredita ter sido notificado por equívoco, pois não ocupou o cargo de Diretor Técnico/Diretor Presidente (Interino) , de 30/11/2009 a 11/11/2018 e de 13/8/2018 a 10/11/2018, não sendo responsável pela restituição dos valores ora cobrados, nem pela prestação de contas do convênio em apreço (peça 132, p. 1-3) .
1.34. Cita jurisprudência do TJ/SP, no sentido de que cabe responsabilizar quem era o presidente da instituição, na época do ocorrido, então ordenador de despesas da Funpea.
1.35. Assim sendo, ao final, requer a exclusão de sua responsabilidade referente ao convênio em questão, e declara a autenticidade das cópias dos documentos juntados: documento de identidade (peça 133, p. 1) , comprovante de residência (peça 133, p. 2) , ata de 27/1/1997 (peça 134) , ata de 22/12/2015 (peça 135) , ata de 24/08/2018 (peça 136) , termo de posse de 11/11/2015 (peça 137) , e ata de 6/11/2018 (peça 138) .
Análise dos argumentos:
As manifestações apresentadas, por falta de direcionamento específico, foram acolhidas tanto como resposta à citação como à audiência.
No que diz respeito à imputação de débito, o defendente foi responsabilizado por ter constado, dos registros bancários, como um dos executores do convênio, por possuir autorização para movimentação da conta do convênio, no dia dos saques que suscitaram o débito em apreço (v. item 11, alíneas 'a.2.2' e 'a.2.3') , e não por simples decorrência de ter ocupado cargo de diretor presidente, na Funpea, o que implica na rejeição dessas alegações de defesa.
Ainda que se rejeite as respectivas alegações de defesa, considerando-se a análise feita nos itens 48, 49 e 49.1 acima, propõe-se que suas contas sejam consideradas também iliquidáveis.
Quanto ao objeto da audiência, compulsando os autos, reconhece-se que Idelnir do Carmo Vaz Vasques Silva foi o diretor presidente que sucedeu o defendente, com mandato de 2/11/2018 (ata, peça 1, p. 37; carta, peça 1, p. 40; peça 47, p. 4) a 11/1/2019 (carta, peça 1, p. 40) . Verifica-se que, quando o prazo para prestação de contas venceu em 3/5/2019 (v. item 3) , não se tem notícia se havia diretor presidente designado. O que se tem é que a empresa já era considerada inativa, em 18/6/2019, cf. informações contidas na Folha de Encaminhamento 01.13.0222.05-Finep/Funpea/UFRA (peça 39, p. 2, item 'Considerações e Recomendações') , implicando no acolhimento das razões de justificativa do defendente. Assim sendo, por impossibilidade de identificação de responsável pela não apresentação da prestação de contas, deixa-se de se propor a punibilidade do agente.
Da análise procedida acima, verifica-se que os argumentos de defesa não foram suficientes para elidir a irregularidade pela qual está sendo responsabilizado, de forma que devem ser rejeitados.
Entretanto, há elementos que ensejam a configuração de existência de força maior, comprovadamente alheia à vontade do responsável, o que torna materialmente impossível o julgamento de mérito das suas contas, nos termos do art.  20, da Lei 8.443/1992, c/c o art. 211, do RI/TCU, cabendo a proposição de que as contas do recorrente sejam consideradas iliquidáveis, determinando-se o seu trancamento e o consequente arquivamento do processo, com fulcro no art. 21, da Lei 8.443/1992, c/c o § 1º do art. 211 do RI/TCU; por outro lado, considera-se afastada sua responsabilidade pela não apresentação das contas, acolhendo-se, nesse aspecto específico, suas razões de justificativa.
Prescrição da Pretensão Punitiva
Vale ressaltar que a pretensão punitiva do TCU, conforme Acórdão 1441/2016-TCU-Plenário, Relator Benjamin Zymler, que uniformizou a jurisprudência acerca dessa questão, subordina-se ao prazo geral de prescrição indicado no art. 205, do Código Civil, que é de dez anos, contado da data de ocorrência da irregularidade sancionada, nos termos do art. 189, do Código Civil, sendo este prazo interrompido pelo ato que ordenar a citação, a audiência ou a oitiva dos responsáveis.
No caso em exame, não ocorreu a prescrição, uma vez que a irregularidade sancionada ocorreu em 4/5/2019, e o ato de ordenação da citação ocorreu em 15/2/2022.
CONCLUSÃO
Em face da análise promovida na seção 'Exame Técnico', verifica-se que os responsáveis Fundação de Apoio a Pesquisa, Extensão e Ensino em Ciências Agrárias, Carlos Albino Figueiredo de Magalhães e Idelnir do Carmo Vaz Vasques Silva não lograram comprovar a boa e regular aplicação dos recursos e, instados a se manifestarem, optaram pelo silêncio, configurando a revelia, nos termos do § 3º do art. 12 da Lei 8.443/1992.
1.36. No caso específico do sr. Idelnir do Carmo Vaz Vasques Silva, por força da análise apresentada nos itens 48, 49 e 49.1, propõe-se que suas contas sejam consideradas iliquidáveis, determinando-se o seu trancamento e o consequente arquivamento do processo, com fulcro no art. 21, da Lei 8.443/1992, c/c o § 1º do art. 211 do RI/TCU.
1.37. Além disso, propõe-se rejeitar as alegações de defesa de Wilson José de Mello e Silva Maia, Jandira Bessa Munhoz e Benedito Gomes dos Santos Filho, uma vez que não foram suficientes para sanar as irregularidades a eles atribuídas; entretanto, por existem, nos autos, elementos que demonstrem a impossibilidade de julgamento material das contas,  nos termos dos itens 48, 49 e 49.1, propõe-se que suas contas também sejam consideradas iliquidáveis, determinando-se o seu trancamento e o consequente arquivamento do processo, com fulcro no art. 21, da Lei 8.443/1992, c/c o § 1º do art. 211 do RI/TCU.
Verifica-se também que não houve a prescrição da pretensão punitiva, conforme análise já realizada.
Tendo em vista que não constam, dos autos, elementos que permitam reconhecer a boa-fé do responsável Carlos Albino Figueiredo de Magalhães, sugere-se que as suas contas e da Funpea sejam julgadas irregulares, nos termos do art. 202, § 6º, do Regimento Interno do TCU, com a imputação solidária do débito, no montante de R$ 472.831,70, datado de 5/5/2014, atualizado monetariamente e acrescido de juros de mora, nos termos do art. 202, § 1º, do Regimento Interno do TCU, descontado o valor eventualmente recolhido, com a aplicação da multa prevista no art. 57, da Lei 8.443/1992.
1.38. O novo valor de R$ 472.831,70 foi apurado nos termos dos itens 47 e 48 desta instrução, excluindo-se do valor original as despesas bancárias. Quanto à modificação da data, decorreu da assunção, como data do débito, a data dos movimentos que foram feitos à débito, na conta bancária, que corresponderam à utilização integral dos recursos disponíveis sem que se comprovasse sua utilização, sendo, no caso, a data de 5/5/2014, conforme Quadro 3, do item 47. Cumpre enfatizar que tais mudanças de valor e data são benéficas ao responsável, de forma que dispensase a necessidade de nova citação.
Por fim, como houve elementos que pudessem modificar o entendimento acerca das irregularidades em apuração, propõe alterar a matriz de responsabilização presente na peça 97, para excluir somente a responsabilização de Benedito Gomes dos Santos Filho, por omissão no dever de prestar contas, objeto de audiência, mantida a responsabilidade dos demais, mesmo as dos que tiverem as contas iliquidáveis, considerando que o Tribunal poderá, dentro do prazo de cinco anos, contados da publicação, nos órgãos oficiais, da decisão terminativa, à vista de novos elementos considerados suficientes, autorizar o desarquivamento do processo e determinar que se ultime a respectiva tomada ou prestação de contas, nos termos do art. 211, § 2º, do Regimento Interno do TCU.
PROPOSTA DE ENCAMINHAMENTO
Diante do exposto, submetemos os autos à consideração superior, propondo, ao Tribunal:
excluir, da relação processual, Raimundo Aderson Lobao de Souza, Jardel Rodrigues da Silva e Antonio Rodrigues Fernandes;
considerar revéis os responsáveis Fundação de Apoio a Pesquisa, Extensão e Ensino em Ciências Agrárias (CNPJ: 01.821.471/0001-23) , Carlos Albino Figueiredo de Magalhães (CPF: XXX.415.132-XX) e Idelnir do Carmo Vaz Vasques Silva (CPF: XXX.085.902-XX) , para todos os efeitos, dando-se prosseguimento ao processo, com fulcro no art. 12, § 3º, da Lei 8.443/1992;
rejeitar as alegações de defesa apresentadas pelos responsáveis Wilson José de Mello e Silva Maia (CPF: XXX.221.052-XX) , Jandira Bessa Munhoz (CPF: XXX.475.812-XX) e Benedito Gomes dos Santos Filho (CPF: XXX.781.172-XX) ;
considerar iliquidáveis as contas de Benedito Gomes dos Santos Filho (CPF: XXX.781.172-XX) , de Idelnir do Carmo Vaz Vasques Silva (CPF: XXX.085.902-XX) , de Jandira Bessa Munhoz (CPF: XXX.475.812-XX) e de Wilson José de Mello e Silva Maia (CPF: XXX.221.052-XX) , e ordenar seu trancamento e o consequente arquivamento do processo, nos termos dos arts. 1º, inciso I, 20 e 21, da Lei 8.443/1992, c/c com os arts. 169, inciso III, e 211, caput, e §1º, do RI/TCU;
julgar irregulares, nos termos dos arts. 1º, inciso I, 16, inciso III, alíneas 'b' e 'c', da Lei 8.443/1992, c/c os arts. 19 e 23, inciso III, da mesma Lei, as contas dos responsáveis Fundação de Apoio a Pesquisa, Extensão e Ensino em Ciências Agrárias (CNPJ: 01.821.471/0001-23) e Carlos Albino Figueiredo de Magalhães (CPF: XXX.415.132-XX) , condenando-os solidariamente ao pagamento da importância a seguir especificada, atualizada monetariamente e acrescida dos juros de mora, calculada a partir da data discriminada até a data da efetiva quitação do débito, fixando-lhes o prazo de quinze dias, para que comprovem, perante o Tribunal, o recolhimento da referida quantia aos cofres do Fundo Nacional de Desenvolvimento Científico e Tecnológico, nos termos do art. 23, inciso III, alínea 'a', da citada lei, c/c o art. 214, inciso III, alínea 'a', do Regimento Interno do TCU.
	Débito relacionado ao responsável Carlos Albino Figueiredo de Magalhães (CPF: XXX.415.132-XX) , em solidariedade com Fundação de Apoio a Pesquisa, Extensão e Ensino em Ciências Agrárias (CNPJ: 01.821.471/0001-23) :
	Data de ocorrência
	Valor histórico (R$) 

	5/5/2014
	472.831,70

Valor atualizado do débito (com juros) , em 19/8/2022: R$ 794.249,30 (peça 146) 
aplicar, individualmente, aos responsáveis Fundação de Apoio a Pesquisa, Extensão e Ensino em Ciências Agrárias (CNPJ: 01.821.471/0001-23) e Carlos Albino Figueiredo de Magalhães (CPF: XXX.415.132-XX) , a multa prevista no art. 57, da Lei 8.443/1992, c/c o art. 267, do Regimento Interno do TCU, fixando-lhes o prazo de quinze dias, a contar da notificação, para que comprovem, perante o Tribunal (art. 214, III, alínea 'a', do Regimento Interno do TCU) , o recolhimento da dívida aos cofres do Tesouro Nacional, atualizada monetariamente desde a data do acórdão que vier a ser proferido por este Tribunal até a data do efetivo recolhimento, se paga após o vencimento, na forma da legislação em vigor;
	autorizar, desde logo, a cobrança judicial das dívidas, caso não atendidas as notificações, na forma do disposto no art. 28, inciso II, da Lei 8.443/1992;
autorizar também, desde logo, se requerido, com fundamento no art. 26, da Lei 8.443, de 1992, c/c o art. 217, §1º, do Regimento Interno do TCU, o parcelamento das dívidas em até 36 parcelas, incidindo, sobre cada parcela, corrigida monetariamente, os correspondentes acréscimos legais, fixando-lhes o prazo de quinze dias, a contar do recebimento da notificação, para comprovarem, perante o Tribunal, o recolhimento da primeira parcela, e de trinta dias, a contar da parcela anterior, para comprovarem o recolhimento das demais parcelas, devendo incidir, sobre cada valor mensal, atualizado monetariamente, os juros de mora devidos, no caso do débito, na forma prevista na legislação em vigor, alertando os responsáveis de que a falta de comprovação do recolhimento de qualquer parcela importará o vencimento antecipado do saldo devedor, nos termos do § 2º do art. 217 do Regimento Interno deste Tribunal;
enviar cópia do Acórdão a ser prolatado à Procuradoria da República no Estado do Pará, nos termos do § 3º do art. 16 da Lei 8.443/1992, c/c o § 7º do art. 209 do Regimento Interno do TCU, para adoção das medidas cabíveis;
enviar cópia do Acórdão que vier a ser proferido à Financiadora de Estudos e Projetos e aos responsáveis, para ciência;
informar à Procuradoria da República no Estado do Pará, à Financiadora de Estudos e Projetos e aos responsáveis, que a presente deliberação, acompanhada do Relatório e do Voto que a fundamenta, está disponível para a consulta no endereço www.tcu.gov.br/acordaos, além de esclarecer que, caso requerido, o TCU poderá fornecer, sem custos, as correspondentes cópias, de forma impressa; e
informar à Procuradoria da República no Estado do Pará que, nos termos do parágrafo único do art. 62 da Resolução TCU 259/2014, os procuradores e membros do Ministério Público credenciados nesta Corte podem acessar os presentes autos de forma eletrônica e automática, ressalvados apenas os casos de eventuais peças classificadas como sigilosas, as quais requerem solicitação formal."
2.	O representante do Ministério Público especializado, Procurador Sergio Ricardo Costa Caribé, discorda da unidade técnica somente quanto à sugestão de considerar iliquidáveis as contas de alguns responsáveis, pelas razões a seguir expostas (peça 150) :
"Trata-se de tomada de contas especial instaurada pela Financiadora de Estudos e Projetos (Finep) em desfavor da Fundação de Apoio à Pesquisa, Extensão e Ensino em Ciências Agrárias (Funpea) e dos Srs. Carlos Albino Figueiredo de Magalhães, Wilson José de Mello e Silva Maia, Benedito Gomes dos Santos Filho, Idelnir do Carmo Vaz Vasques Silva e Jandira Bessa Munhoz, em decorrência da omissão no dever de prestar contas e da não consecução dos  objetivos previstos para o Convênio 01.13.0222.00, firmado entre as referidas instituições, cujo objeto consistia na construção de infraestrutura e na aquisição de equipamentos laboratoriais do Centro de Pesquisa e Tecnologia em Ciências Agrárias (peças 4, 5 e 73) .
 O convênio vigeu no período de 4/9/2013 a 4/3/2019, com prazo para apresentação da prestação de contas que venceu em 3/5/2019. Do total orçado para execução do projeto (R$ 1.224.669,00) , a Finep, em 23/4/2014, repassou apenas R$ 472.835,00, valor que corresponde à primeira de duas parcelas previstas o cronograma de desembolso (peça 43 e peça 94, p. 1) .
A área técnica da Finep, no parecer à peça 39, opina no sentido da reprovação do Relatório Técnico Final apresentado pela convenente, haja vista as irregularidades encontradas e o baixo percentual de execução da obra. Nessa ocasião, o analista da Finep informa que a obra foi iniciada, mas paralisada em maio de 2016, em estágio ainda inicial da etapa de fundações, não sendo retomada. Esclarece, ainda, que um engenheiro da própria Funpea, por meio de Relatório de Acompanhamento emitido em fevereiro de 2018, estimou que, levando-se em conta as perdas por deterioração, o percentual de serviços executados estava na faixa de 1,5 a 2,5% (peça 39, p. 1) . 
Segundo Formulário para Proposta de TCE 006/2019/DPCT (peça 40) , o Relatório Técnico Final do Convênio 01.13.0222.00 foi apresentado à Finep em 21/5/2019 (peça 40, p. 6) . Noutro ponto, o formulário informa que a Universidade Federal Rural da Amazônia encaminhou a documentação referente à prestação de contas final por intermédio de documentos protocolados em 21/5/2019 e 13/6/2019 (peça 40, p. 13) . Em que pese a apresentação do citado Relatório Técnico Final, a Finep manteve posicionamento no sentido da não apresentação da prestação de contas final. 
Após a realização de diligências, a Secex-TCE efetivou a citação da Fundação de Apoio à Pesquisa, Extensão e Ensino em Ciências Agrárias (Funpea) , em solidariedade com os Srs. Carlos Albino Figueiredo de Magalhães, Wilson José de Mello e Silva Maia, Benedito Gomes dos Santos Filho, Idelnir do Carmo Vaz Vasques Silva e Jandira Bessa Munhoz, em razão da seguinte ocorrência:
Irregularidade: não comprovação da boa e regular aplicação dos recursos repassados no âmbito do Convênio-Finep 01.13.0222.00, Siafi 675777, uma vez que não restou comprovado o nexo causal entre a execução financeira da despesa e a execução da obra/do serviço, em razão da movimentação dos recursos em espécie (peças 98, p. 19-23, 108 a 113 e 120 a 127) .
Na mesma ocasião, foi efetivada a audiência do Sr. Benedito Gomes dos Santos Filho (CPF: XXX.781.172-XX) , na condição de Diretor Presidente (Interino) e representante legal da Funpea, em função da omissão no dever de prestar contas dos valores transferidos por força do Convênio 01.13.0222.00 (peças 98, p. 23, 107 e 128) . 
Apresentaram elementos de defesa os Srs. Benedito Gomes dos Santos Filho (peças 132 a 138) , Jandira Bessa Munhoz (peça 144) e Wilson José de Mello e Silva Maia (peça 130) .
A análise da prescrição considera as orientações contidas na novel Resolução-TCU nº 344, de 11 de outubro de 2022. No caso, estando configurada a omissão no dever de prestar contas, o marco inicial da contagem é a data em que deveria ter sido apresentada a prestação de contas, ou seja, 3 de maio de 2019. 
De acordo com o art. 5º da mencionada resolução, entre outros, os seguintes documentos interromperam a contagem das prescrições principal e intercorrente:
	Relatório de TCE nº 029/2019
	3/12/2019
	art. 5º, inciso II
	peça 74

	Instrução
	4/11/2021
	art. 5º, inciso II
	peça 84

	Instrução
	16/2/2022
	art. 5º, inciso II
	peça 98

	Instrução
	23/8/2022
	art. 5º, inciso II
	Peça 147

Tendo em vista que não decorreram 5 anos entre o termo inicial e a primeira das causas interruptivas ou entre as diversas causas interruptivas descritas no art. 5º da Resolução TCU nº  344/2012, constata-se a não ocorrência da prescrição de que trata o art. 2º dessa norma regulamentar. Outrossim, não se passaram três anos entre as causas acima listadas, de modo que também não ocorreu a prescrição intercorrente prevista no art. 8º da mesma Resolução. Destarte, não se observa a ocorrência da prescrição das pretensões punitiva e de ressarcimento ao erário.
De modo geral, em suas alegações, os Srs. Wilson José de Mello, Benedito Gomes dos Santos Filho e Silva Maia e Jandira Bessa Munhoz buscaram demonstrar que, em razão dos cargos que ocupavam, não praticaram atos antieconômicos vinculados à execução do convênio, motivo pelo qual não deveriam ter sido citados. Na opinião da unidade instrutiva, como os responsáveis não trouxeram evidências suficientemente sólidas de suas assertivas e como tinham autorização para movimentar a conta do ajuste na data em que ocorreu a questionada transferência, suas alegações de defesa devem ser rejeitadas. 
Quanto ao objeto da audiência, conforme análise da Secex-TCE, os elementos existentes nos autos não esclarecem se, em 3/5/2019, data em que se exauriu o prazo para apresentação da prestação de contas, havia um diretor presidente formalmente designado. Importante destacar que, conforme Folha de Encaminhamento 01.13.0222.05 (peça 35, p. 2) , a Fundação estava inativa desde 18/6/2019. Assim, devem ser acolhidas as razões de justificativa aduzidas pelo Sr. Benedito Gomes dos Santos Filho.
Não obstante, a unidade técnica opina no sentido de que as informações constantes dos autos não permitem apontar, com precisão, qual ou quais dos responsáveis realizou as operações que resultaram na irregularidade causadora do dano ao erário. Desse modo, defende que, por motivo de força maior, devem ser consideradas iliquidáveis as contas dos Srs. Wilson José de Mello e Silva Maia, Idelnir do Carmo Vaz Vasques Silva, Jandira Bessa Munhoz e Benedito Gomes dos Santos Filho.
Com efeito, os elementos existentes nos autos não demonstram, de forma concreta e inquestionável, a responsabilidade dos Srs. Wilson José de Mello e Silva Maia, Idelnir do Carmo Vaz Vasques Silva, Jandira Bessa Munhoz e Benedito Gomes dos Santos Filho. A instrução à peça 98 propugna a citação desses responsáveis em razão de que tinham poder para movimentar a conta da Funpea à época em que foi realizada a transferência (débito) da maior parte dos recursos repassados pela Finep. 
Nesse contexto, devo salientar que o Banco do Brasil S.A., em resposta à diligência formulada pela unidade instrutiva, apresentou os extratos bancários contidos nas peças 94 e 95, que evidenciam o seguinte:
a) os recursos federais, no importe de R$ 472.835,00, foram creditados na conta da Funpea em 23/4/2014;
b) um bloqueio judicial via Bacenjud, no valor de R$ 23.989,02, foi efetuado em 29/4/2014. Esse valor foi desbloqueado e transferido para depósito judicial em 5/5/2014;
c) em 5/5/2014, o saldo remanescente de R$ 448.842,68 foi transferido para conta não informada; e
d) desde 5/5/2014, a conta nunca mais foi movimentada.
O Banco do Brasil S.A. também informou quem eram os responsáveis pela movimentação da conta no período em que ocorreu o bloqueio judicial e a transferência do saldo: Srs. Carlos Albino Figueiredo Magalhães, Wilson José de Mello e Silva Maia, Idelnir do Carmo Vaz Vasques Silva, Jandira Bessa Munhoz e Benedito Gomes dos Santos Filho (peça 93, p. 8-9) .
Não obstante, nas respostas fornecidas pelo banco, não consta informação de quem efetivamente realizou a operação de transferência em 5/5/2014. De igual modo, não se sabe quais foram os motivos e quem seria o responsável pelo bloqueio judicial em 29/4/2014, que culminou na transferência para depósito judicial em 5/5/2014. 
Torna-se oportuno salientar que, em casos semelhante, a Corte de Contas não vem aprofundando análise no sentido de avaliar a estrutura de comando e quem seriam os responsáveis pela movimentação das contas dos convenentes. Pelo contrário, a jurisprudência majoritária aponta para a responsabilidade do signatário dos convênios e instrumentos congêneres e, se for o caso, para seus sucessores na função, até mesmo quando tenham delegado atribuições para a realização de pagamentos, acompanhamento físico do ajuste ou prestação de contas (v.g. Acórdão 2059/2015-TCU-Plenário, 2.360/2015-TCU-Plenário e 4.940/2016-TCU-2ª Câmara) . 
Ainda que fosse possível identificar quem foram os responsáveis pela transferência do saldo em 5/5/2014, não se poderia afastar a possibilidade de que a tenha efetivado em razão de determinação oriunda de superior hierárquico. 
Nesse sentido, cabe razão à instrução constante da peça 147, que defende que remanesce configurada a responsabilidade do Sr. Carlos Albino Figueiredo Magalhães, visto que, na condição de diretor presidente, devia promover a orientação, a direção e a supervisão das atividades da Funpea, bem como exercer a atribuição de ordenador de despesas do convênio. 
Acrescente-se a isso o fato de que, ao firmar o termo do ajuste (peça 4, p. 16) , o Sr. Carlos Albino Figueiredo Magalhães assumiu a responsabilidade pelo cumprimento das obrigações impostas à Fundação, incluindo a utilização correta dos recursos repassados pela Finep.
Portanto, devem ser excluídos da relação processual os Srs. Wilson José de Mello e Silva Maia, Idelnir do Carmo Vaz Vasques Silva, Jandira Bessa Munhoz e Benedito Gomes dos Santos Filho. Não vejo razão para que, conforme propõe a unidade técnica, sejam julgadas iliquidáveis suas contas, não apenas porque não foram exauridas as medidas investigativas no sentido de identificar quem foi ou quem foram os responsáveis pela transferência do saldo em maio de 2014, mas também porque eles não eram os signatários da avença.
Devem ser julgadas irregulares as contas da Fundação de Apoio à Pesquisa, Extensão e Ensino em Ciências Agrárias (Funpea) e do Sr. Carlos Albino Figueiredo de Magalhães, condenando-os, solidariamente, em débito pela totalidade do valor repassado e aplicando-lhes, individualmente, a multa prevista no art. 57 da Lei 8.443/1992. 
Por todo o exposto, este membro do Ministério Público junto ao Tribunal de Contas da União manifesta concordância com a proposta da Secex-TCE, consignada na peça 147, p. 19-20, ressalvando o subitem 'd' do item 73, que deve contemplar a exclusão da relação processual dos Srs. Wilson José de Mello e Silva Maia, Idelnir do Carmo Vaz Vasques Silva, Jandira Bessa Munhoz e Benedito Gomes dos Santos Filho."
	É o relatório.

Marcelo Liendro da Silva Amaral (OAB/PA 20.474) e José Braz Mello Lima (OAB/PA 16.193) e outra, representando Jandira Bessa Munhoz; Erick Pinheiro Magalhães (OAB/PA 23.256) e outra, representando Carlos Albino Figueiredo de Magalhães; Rodrigo Abenassiff Ferreira Maia (OAB/PA 18.368), representando Wilson José de Mello e Silva Maia; William de Oliveira Ramos (OAB/PA 18.934), Wotson Valadão de Moura (OAB/PA 22.229) e outros, representando Benedito Gomes dos Santos Filho.

Procurador Sergio Ricardo Costa Caribé.

TOMADA DE CONTAS ESPECIAL. CONSTRUÇÃO DE CENTRO DE PESQUISA E TECNOLOGIA EM CIÊNCIAS AGRÁRIAS. OMISSÃO NO DEVER DE PRESTAR CONTAS. IMPUGNAÇÃO DE DESPESAS. CITAÇÃO. REVELIA DE ALGUNS RESPONSÁVEIS. EXCLUSÃO DA RELAÇÃO PROCESSUAL DE OUTROS. CONTAS ILIQUIDÁVEIS DE DIVERSOS RESPONSÁVEIS. REJEIÇÃO DE ALEGAÇÕES DE DEFESA. INEXISTÊNCIA DE PRESCRIÇÃO. IRREGULARIDADE DAS CONTAS. DÉBITO E MULTA.

TOMADA DE CONTAS ESPECIAL (TCE)

Unidade de Auditoria Especializada em Tomada de Contas Especial (AudTCE).

Trata-se de Tomada de Contas Especial (TCE) instaurada pela Financiadora de Estudos e Projetos (Finep) contra Fundação de Apoio à Pesquisa, Extensão e Ensino em Ciências Agrárias (Funpea) , Carlos Albino Figueiredo de Magalhães, José de Mello e Silva Maia, Benedito Gomes dos Santos Filho, Idelnir do Carmo Vaz Vasques Silva e Jandira Bessa Munhoz, ante omissão no dever de prestar contas e inexecução do Convênio 01.13.0222.00, firmado para construção de infraestrutura e a aquisição de equipamentos laboratoriais de centro de pesquisa e tecnologia em ciências agrárias (peças 4, 5 e 73) .
2.	O ajuste vigeu entre 4/9/2013 e 4/3/2019, com prazo para apresentação da prestação de contas até 3/5/2019. Considerando os valores orçados (R$ 1.224.669,00) e os liberados (R$ 472.835,00) , a Finep, em 7/10/2019, autorizou a instauração da presente TCE (peça 48) , embasada em exame técnico realizado pela convenente (Funpea) , em fevereiro/2018, que estimou a execução das obras conveniadas (e paralisadas) entre 1,5 e 2,5% (peça 39) , sem apresentação de contas finais.
3.	As propostas da unidade técnica e do Ministério Público de Contas (MPTCU) convergem quanto a julgar irregulares as contas da fundação e de Carlos Albino Figueiredo de Magalhães, condenando-os solidariamente pelo débito apurado nos autos e aplicando-lhes a multa prevista no art. 57 da Lei 8.443/1992.
4.	No entanto, divergem no tocante a considerar iliquidáveis as contas de Benedito Gomes dos Santos Filho, Idelnir do Carmo Vaz Vasques Silva, Jandira Bessa Munhoz e Wilson José de Mello e Silva Maia, como sugere a unidade técnica, ou a excluir da relação processual tais responsáveis, conforme propõe o representante do parquet.
5.	Antecipadamente, manifesto concordância à proposta de encaminhamento da então SecexTCE, incorporando como minhas razões de decidir os fundamentos expendidos na instrução e no parecer reproduzidos no relatório precedente, naquilo que convergem, sem prejuízo de emitir algumas considerações pontuais.
6.	Em preliminar, a unidade instrutora observou o cumprimento dos requisitos e pressupostos de constituição válida do presente processo, conforme definidos na IN/TCU 71/2012, com as alterações da IN/TCU 76/2016. Como exemplo, os responsáveis foram devidamente citados e notificados para audiência, em respeito ao exercício do contraditório e ampla defesa, assim como foram cumpridos os prazos que afastam a ocorrência da então adotada prescrição decenal.
7.	Quanto à Funpea, Carlos Albino Figueiredo de Magalhães e Idelnir do Carmo Vaz Vasques Silva, estes permaneceram silentes, portanto considerados revéis, nos termos do art. 12, § 3º, da Lei 8.443/1992 (peças 103 a 105, 109 a 112, 114 a 118, 121, 122, 126 e 127) . Por sua vez, Wilson José de Mello e Silva Maia, Jandira Bessa Munhoz e Benedito Gomes dos Santos Filho apresentaram defesas (peças 130, 132 a 138 e 144) .
8.	Acerca da prescrição decenal, prevista no Acórdão 1441/2016-TCU-Plenário, Relator o Ministro Benjamin Zymler, cumpre esclarecer que atualmente a Resolução-TCU 344, de 11/10/2022, regulamenta a prescrição para o exercício das pretensões punitiva e de ressarcimento no âmbito do Tribunal de Contas da União, estabelecendo a prescrição quinquenal geral ou a trienal intercorrente, ocorridas entre os atos praticados nas fases interna e externa da TCE.
9.	Nenhuma dessas prescrições ocorreu, haja vista que  constam deste processo documentos (notas técnicas, notificações e citações, argumentos de defesa, cobranças de débito, pareceres, certificados etc.) , atos que interromperam ou suspenderam prazos prescricionais, de forma a tornar os presentes autos aptos ao julgamento de contas (art. 5º, incisos I, §§ 1º e 2º, e II, da Resolução TCU 334/2022) .
10.	Conforme salientado pelo Ministério Público especializado junto ao TCU, configurada a omissão no dever de prestar contas, o marco inicial da contagem do prazo prescricional é a data que deveria ter sido apresentada (3/5/2019) . Assim, tendo em vista a emissão de documentos relativos a relatório de TCE, na fase interna (3/12/2019, peça 74) , e instruções de unidade técnica deste Tribunal (em 4/11/2021, peça 84; 16/2/2022, peça 98; e 23/8/2022, peça 147) , não ocorreu a prescrição das pretensões punitiva e de ressarcimento ao erário.
11.	Para registro interpretativo, que não interfere neste caso concreto, entre as datas de expedição dos documentos mencionados pelo parquet, ocorreram outros atos administrativos que também considero interruptivos da prescrição (emissão de relatório de auditoria pela CGU em 5/3/2020, peça 78; de certificado de auditoria/CGU em 25/3/2020, peça 79; e de parecer do órgão de controle interno/CGU em 27/3/2020, peça 80) .
12.	Quanto ao mérito, a Funpea e Carlos Albino Figueiredo de Magalhães não apresentaram provas da regular aplicação dos recursos recebidos da Finep. Assim, é possível, desde já, o julgamento pela irregularidade de suas contas, conforme os §§2º e 6º do art. 202 do Regimento Interno do TCU (Acórdãos 1.189/2009, Rel.: Ministro Marcos Bemquerer, e 2.064/2011, Rel.: Ministro Ubiratan Aguiar, ambos da 1ª Câmara; 731/2008-Plenário, Rel.: Ministro Aroldo Cedraz; e 1.895/2014-2ª Câmara, Rel.: Ministra Ana Arraes) .
13.	A conduta dos responsáveis indicados no item anterior não é a esperada do administrador público minimamente diligente, configurando o erro grosseiro previsto no art. 28 do Decreto-Lei 4.657/1942 (Lei de Introdução às Normas do Direito Brasileiro) , incluído pela Lei 13.655/2018 (Acórdãos 26/2022, Rel.: Ministro Raimundo Carreiro; 2.012/2022, Rel.: Ministro Antonio Anastasia; e 3.768/2022, Rel.: Ministro Augusto Nardes, todos da 2ª Câmara; e 8.879/2021 e 63/2023-1ª Câmara, Rel.: Ministro Benjamin Zymler) .
14.	Passo à divergência entre julgar iliquidáveis as contas dos responsáveis Benedito Gomes dos Santos Filho, Idelnir do Carmo Vaz Vasques Silva, Jandira Bessa Munhoz e Wilson José de Mello e Silva Maia (unidade técnica) ou excluí-los da relação processual (parquet) . Ambas as posições, no mérito, entendem que os documentos insertos nos autos são incapazes de estabelecer posição segura quanto à responsabilização desses gestores.
15.	Embora tais responsáveis tenham sido citados por possuir poderes para movimentar a conta da Funpea, à época em que recebidos os recursos da Finep, as diligências respondidas pelo Banco do Brasil - BB (peças 94 e 95) não identificam quem, de fato, efetuou as seguintes movimentações, quem pediu bloqueio e desbloqueio judicial e a destinação da transferência realizada em 5/5/2014 (fatos a serem avaliados por órgãos competentes para investigações da espécie - MP/Polícia Federal) :
i) em 23/4/2014, crédito de R$ 472.835,00 na conta da Funpea;
ii) em 29/4/2014, bloqueio judicial via Bacenjud, no valor de R$ 23.989,02;
iii) em 5/5/2014, valor anterior desbloqueado e transferido para depósito judicial;
iv) em 5/5/2014, saldo remanescente de R$ 448.842,68, transferido para conta não informada; e
v) desde 5/5/2014 a conta não é mais movimentada.
16.	Assim, diante dessa incerteza acerca de responsabilidade por movimentações financeiras, o TCU, majoritariamente, decide não aprofundar investigações, mas responsabilizar o signatário dos convênios, até quando haja delegação de atribuições para realização de pagamentos, acompanhamento físico do ajuste ou para prestação de contas (Acórdãos 2.059 e 2.360/2015 de Plenário, Rel.: Ministro-Benjamin Zymler, e 4.940/2016-2ª Câmara, Rel.: Ministro-Substituto André Luís de Carvalho) .
17.	Nessa conformação jurisprudencial e fática concreta, é adequada a responsabilização final de Carlos Albino Figueiredo de Magalhães, ex-dirigente máximo da Funpea, que deveria promover a orientação, a direção e a supervisão das atividades daquela entidade, assim como responder pelas obrigações por ele firmadas no ajuste, enquanto ordenador de despesas (peças 2 e 4, fl. 16) .
18.	Considerando as posições da unidade técnica e do MPTCU, como antecipado, filio-me à primeira. A razão é que reputar iliquidáveis as contas dos gestores tem a finalidade de resguardar este Tribunal quanto a eventuais ações de controle que possam reabri-las. A propósito, à peça 39 consta documento da Finep, sem muitos detalhes, informando a existência de investigações da CGU, da Polícia Federal e do Ministério Público estadual, que estariam apurando desvios de recursos públicos relativos a projetos celebrados entre a Funpea e a Universidade Federal Rural da Amazônia (Ufra) . 
19.	Ainda, verifico que a unidade técnica identificou processos envolvendo responsáveis arrolados nestes autos, ainda em tramitação na fase interna de TCE e neste Tribunal. Por hipótese argumentativa, eventualmente algum elemento comprobatório/investigativo constante ou a constar daqueles autos em aberto poderão clarear o que, realmente, os gestores a terem contas consideradas iliquidáveis faziam enquanto gestores da fundação, particularmente em relação aos atos objeto aqui analisado.
20.	Enfim, apurações de órgãos de controle diversos podem atrair o previsto no art. 211, § 2º, do Regimento Interno/TCU, o qual dispõe que, dentro do prazo de cinco anos contados da publicação, nos órgãos oficiais, da decisão terminativa a que se refere o § 3º do art. 201 do mesmo normativo, o Tribunal poderá, à vista de novos elementos considerados suficientes, autorizar o desarquivamento do processo e determinar que se ultime a respectiva tomada ou prestação de contas.
21.	A propósito dessa posição, que ora adoto, recente decisão desta Corte (Acórdão 1533/2022-TCU-Segunda Câmara, relator o Ministro Aroldo Cedraz) serve como paradigma, com adaptações, a esta TCE. No caso que resultou no acórdão mencionado, também não havia comprovação de quem autorizou as transferências objeto de impugnação, mesmo após diligenciado o BB, por duas vezes. Assim, as contas dos responsáveis foram consideradas iliquidáveis.
22.	Diante do exposto, acompanho integralmente a proposta da unidade técnica, entre outras medidas, de julgar irregulares as contas da Funpea e de Carlos Albino Figueiredo de Magalhães, condenando-os, solidariamente, pelo débito apurado nos autos e aplicando-lhes multa (art. 57 da Lei 8.443/1992) , no valor de R$ 40.000,00 (quarenta mil reais) , em decorrência de omissão no dever de prestar contas e da inexecução do Convênio 01.13.0222.00.
Ante o exposto, voto no sentido de que o Tribunal adote a minuta de acórdão que ora submeto à deliberação deste Colegiado.
TCU, Sala das Sessões, em 4 de abril de 2023.
Ministro JHONATAN DE JESUS 
Relator